【裁判字號】    89,台上,896
【裁判日期】    890224
【裁判案由】    背信等罪
【裁判全文】
最高法院刑事判決                                八十九年度台上字第八九六號
    上  訴  人  太設企業股份有限公司
    代  表  人  章 民 強
    代  理  人  涂 又 明律師
                林 玫 卿律師
    被      告  甲 ○ ○
                乙 ○ ○
                丙○○○
    共      同
    選任辯護人  任
右上訴人因自訴被告等背信等罪案件，不服台灣高等法院中華民國八十七年六月二日
第二審更審判決（八十五年度重上更(三)字第一七一號，起訴案號：台灣台北地方法院
檢察署八十年度自字第一四八八號），提起上訴，本院判決如左：
    主  文
原判決撤銷，發回台灣高等法院。
    理  由
本件原判決以上訴人即自訴人太設企業股份有限公司（下稱太設公司）自訴意旨略稱
，被告甲○○於民國七十九年一月三日起至八十年九月十七日止，任職上訴人公司貿
易部經理，負責大宗物資非鐵金屬之現貨及期貨買賣事宜。詎甲○○為圖利乃母丙○
○○及其弟乙○○所經營之生向發企業股份有限公司（下稱生向發公司），而與被告
丙○○○、乙○○基於共同犯意聯絡，由甲○○代理上訴人為大宗物資買賣時，惡意
炒作期貨，使生向發公司賺取佣金；或廉價轉賣非鐵金屬予生向發公司，俾該公司轉
售牟利；或虛增信用狀金額，以掩飾炒作期貨之損失；或虛增加碼金或買價超過英國
倫敦金屬交易所（下稱ＬＭＥ）價格；或不為上訴人爭取德國ＭＧ公司之代理權，反
而促成生向發公司取得代理權；或與乙○○偽造合約各情，致上訴人受有損害，乃認
被告甲○○、乙○○、丙○○○共犯有背信、詐欺、偽造文書等罪嫌云云。惟經審理
結果，認為不能證明被告等犯罪，因而撤銷第一審論處被告等三人背信罪刑之判決，
改判諭知被告等三人均無罪。固非無見。
惟查，(一)、上訴人指訴被告甲○○代上訴人於七十九年四月十日、五月三日、八月三
日、八月九日為買賣銅板期貨時，在同一日竟以同一價位買進賣出，甚至高價買進復
低價賣出，致使上訴人遭受價金之損失外，更徒增佣金之支出，以圖利被告丙○○○
、乙○○經營之生向發公司等情（見原判決第四、五頁記載），上訴人所為之各該次
期貨交易操作，客觀上顯然已致上訴人發生損害，則其為此操作當時究竟有無交易之
必要﹖動機安在﹖是否意圖損害上訴人之利益﹖抑或與丙○○○、乙○○勾結，意圖
使生向發公司賺取雙重佣金而為此無意義之買進、賣出﹖關係甲○○等所為是否構成
背信罪責，本院前次判決（八十五年度台上字第四四一九號）發回更審意旨（第一點
）即指明對此應深入審究其主觀上有無背信之犯意。乃原審仍恝置不理，致瑕疵依然
存在。又原判決採信ＣＬＲ公司總裁ROY.LEIGHTON之證言，認甲○○上述操作係為求
避險而交易。但甲○○若為避險，為何在同一日之內有先買後賣或先賣後買之舉﹖所
與事理有違；且各該四日之銅板期貨交易市場，是否真有賣壓沈重、交易異常，而須
及早平倉以免虧損擴大之情事﹖原審亦未調查明白，其逕採ROY.LEIGHTON之證言資為
判決無罪之依據，尚嫌未盡調查能事。(二)、關於上訴人自訴甲○○廉價轉賣銅板與生
向發公司，致上訴人受有損害乙節，本院第一次（八十三年度台上字第五三五五號）
及前次判決發回更審意旨，一再指明應調查甲○○轉賣銅板與宏泰電工股份有限公司
（下稱「宏泰公司」）之「交易時間」究係何時﹖資以判斷甲○○是否廉價轉賣銅板
與生向發公司，而涉有背信、詐欺之犯行。卷查，上訴人於八十六年六月二日提出上
訴人與宏泰公司簽訂之「非鐵金屬買賣合約書」（見八十五年度重上更三字第一七一
號第二卷第四十七頁）為證，上載該合約係上訴人公司於  「八十年五月十五日十七
時五十九分」傳真予宏泰公司，此日期是否即為「交易時間」﹖且原判決（第三十五
頁第十三、十四行）既論述上訴人公司於八十年五月十五日出賣銅板與宏泰公司、生
向發公司之承辦人為李旭東，何以不傳訊李旭東究明為何同一日轉售予生向發公司及
宏泰公司之銅板價格有別﹖原因何在﹖係何人決定價格差異﹖此非不易調查（第一審
法院確曾傳證李旭東，但未就上述事項訊問），乃原判決徒以承辦簽約交易者係李旭
東，且上有總經理監督，難認係甲○○一手主導，故不能推定甲○○圖利生向發公司
云云，顯屬率斷。(三)、本院前次判決對上訴人指訴甲○○於八十年八月十六日以每公
斤新台幣（下同）六十八‧五元之價位出售二‧六ＭＭ銅線予豐祿企業股份有限公司
，銅板加工成為二‧六ＭＭ銅線之加工費用每公斤五‧五元，扣此加工工資，即出售
予豐祿公司之銅板價格為每公斤六十三元，詎甲○○於同日以每公斤六十二元之價格
出售二百公噸銅板與生向發公司，圖利該公司二十萬元部分，指明儘可向相關主管機
關或同業公會查詢，斯時銅板加工為二‧六ＭＭ銅線所需加工成本若干﹖上訴人前開
計價方式是否合理﹖資為認定甲○○有無圖利生向發公司，此調查尚非不易，乃原審
仍泛詞銅板與銅線商品不同，成本有異，無從比較，且難認甲○○瞭解此加工之工資
等事由，逕認甲○○未違背職務圖利生向發公司，亦屬未盡調查能事。(四)、上訴人自
訴甲○○虛構信用狀金額（即原判決理由第一段之(三)、第九頁）部分，係指訴甲○○
於七十九年七月二十六日開發編號ＣＵＳ１３９２信用狀予ＣＬＲ公司；及另於八十
年二月二十日簽發Ｓ９１２８０、Ｓ１２８２信用狀予ＣＯＭＥＣＩＭ公司，均虛增
貨款金額，共兩部分事實，以掩飾彌補其炒作期貨之損失等情。乃上訴人公司原負責
人劉偉剛於原審應訊時，雖稱「我告ＣＵＳ１３９２這一筆，其他沒有告。」（見八
十二年度上訴字第二五四三號第一卷第一九五頁背面）一語，惟其真意究係指關於與
ＣＬＲ公司交易部分，僅告該ＣＵＳ１３９２信用狀虛增貨款金額而已﹖抑或表示與
ＣＯＭＥＣＩＭ公司交易部分「沒有告」﹖後者如未經自訴，上訴人於歷次審理中又
何以指責此部分亦遭甲○○虛增貨款金額﹖原審就此未予釐清明白，即依憑上述劉偉
剛之陳述，逕認劉某對其餘與ＣＯＭＥＣＩＭ公司交易部分，並不認為甲○○犯罪，
則與之相牽連之炒作期貨、虛增加碼金部分，「自不能再自訴」云云（見原判決第三
十頁第一至第七行），所為論斷屬理由矛盾。(五)、至於甲○○被訴以超過ＬＭＥ之當
日最高價敲定買入鋁錠及虛增加碼金部分（即原判決第十一頁所載理由第一段之(四)）
，原審引用ROY.LEIGHTON之供詞（關於ＣＵＳ１３１０合約）略以：「供現貨交易中
，現貨交易商把當時市價與遲延後日期間之價差加在價格上是很常見之操作，在這件
事上，是由於太設企業公司的要求，且新價格是按規定在倫敦金屬交易清算所有登記
」等語，乃認本件最後交易價格既依規定登記在倫敦金屬交易清算所作成紀錄公開可
查，且係應上訴人之要求所為，此部分應無不合（見原判決理由第八段之(三)、第四十
頁）。惟上訴人僱用並授權甲○○專責為上訴人處理大宗物資買賣，則ROY.LEIGHTON
所謂「是由於太設企業公司的要求」一節，是否為甲○○所要求，不能無疑﹖上訴人
是否知情﹖倘係江某所為，則原判決上開論斷認定係應上訴人之要求所為，應無不合
云云，即有理由矛盾之違誤。(六)、關於BA1269、BA1358與131V02883HMS合約（見原判
決理由第一段之(四)）之買賣，甲○○由鹿特丹提貨，每公噸加碼金九十美元，較一般
加碼金六十至七十美元高出二、三十美元，致上訴人多支付加碼金部分，此加碼金較
貴之事實必增加上訴人負擔或損失，自為甲○○所明知，亦為其所不爭，則究竟當時
有何非自鹿特丹提貨不可之理由與事證﹖為何不改向加碼金較低之其他地區提貨﹖甲
○○所辯自鹿特丹提貨較迅速，有利於上訴人一節（見原判決第四十三頁第十四行至
第四十四頁末行），究竟有何事證足以證明其事﹖乃原審未深入調查，即認上訴人「
未提供ＬＭＥ不同月份出貨價格之差異，或自鹿特丹出貨較諸其他地點出貨，對買者
有何不利之處」等證據，尚無從推翻被告之辯解而為不利於被告之認定云云，自屬未
盡調查能事，亦嫌未依憑據證據以認定事實。又本院前次判決（八十五年度台上字第
四四一九號）發回更審意旨（第四點）表明原審如認是否造成上訴人之損害，「應以
全部銷售價額為衡量基準」時，則應調查「銷售價額」究竟若干，資為判斷、衡量之
依據，但原審置此不理，猶與前審為相同之論斷（見原判決理由第八段之(八)），同屬
違誤。(七)、上訴人爭取德國ＭＧ公司代理權部分，原判決認上訴人因與太平洋電線電
纜公司（下稱太電公司）為關係企業，太電公司本身須使用大量銅板等非鐵金屬，如
經由上訴人向ＭＧ公司買入時，將導致國內其他廠商不願透過上訴人向ＭＧ公司購買
商品，是上訴人欲取得ＭＧ公司代理權，此利益衝突為最大障礙。故上訴人無法取得
ＭＧ公司之代理權，與甲○○無涉云云（見原判決理由第九段之(二)(三)）。但ＭＧ公司
投資之子公司ＭＣＣ之負責人DAVID LILLEY於七十九年十月四日致函當時仍在上訴人
公司任職之甲○○（見八十五年度重上更三字第一七一號第一卷第六十一頁），略以
「我們正在研究由你們公司在台灣以一種非正式的情形來代表我們的可能性，這表示
，我們將會報價給你們在台灣的市場，你們可以自己買進（為太平洋集團），亦可報
給其他的公司」「我們不能授予整個ＭＧ集團的代理給你們，也不能將我們公司的獨
家代理權授與你們。但是，在未來若生意能進行順利，且有良好數量成交，我們可以
再考慮」「最後，我希望能知道有關於太設公司和太平洋集團、太平洋電線電纜公司
的關係的更詳細的資料。」等語，據此函意旨，ＭＧ公司並不排除授權上訴人代理之
可能，反而提及未來若生意進行順利，且有良好數量成交時，可以考慮授權由上訴人
代理。倘屬無訛，則原判決上述論斷，已嫌矛盾。再者，自訴意旨指責甲○○、乙○
○、丙○○○等人為使生向發公司取得ＭＧ公司之代理權，乃不惜利用上訴人，自八
十年五月起透過生向發公司大量向ＭＧ進貨，短短二個多月內以上訴人名義與ＭＧ公
司簽訂高達七千一百二十五公噸之銅鋁合約，令ＭＧ公司讚賞生向發公司創造業績之
能力，而與該公司負責人丙○○○簽訂代理權合約，致上訴人喪失可預期取得代理權
之機會等情（見原判決理由第一段之(五)所載、第十三頁）。究竟甲○○等人是否為爭
取ＭＧ公司之代理權，而利用上訴人向ＭＧ公司大量進貨﹖原審對此並未調查、論述
，自屬理由不備。且如自訴意旨所之不虛，再參照前述信函內容，則甲○○明知ＭＧ
公司係以業績取向為決定授與代理權之條件，為何不逕以上訴人名義向ＭＧ公司進貨
﹖反而經由生向發公司訂貨，使業績歸之於生向發公司﹖如因此使上訴人喪失取得代
理權之機會，能否謂非背信﹖又前述甲○○向鹿特丹提貨，致上訴人負擔高昂之加碼
金，是否亦因為增加生向發公司之進貨業績所為﹖二者有無關連﹖均不能無疑，允宜
深入查究。(八)、上訴人自訴甲○○、乙○○於八十年四月間與ＣＬＲ公司訂購二批分
別為一千八百噸及一千二百噸之鋁錠，超過上訴人規定鋁錠庫存不可超過二千噸之決
定，致生損害於上訴人部分（見原判決理由第一段之(六)），原判決漏未審究、說明此
部分甲○○是否違反上訴人之規定﹖究否因而構成犯罪﹖自有已受請求之事項而未予
判決之違法。且上訴人對此提出黃俊之聲明書（見自證五十八）為不利於被告等之證
明，與待證事實難謂無關，原審未予傳證，自屬疏誤。(九)、原判決記載上訴人自訴甲
○○、乙○○、丙○○○三人共同犯背信罪，惡意炒作上訴人授權大宗物資非鐵金屬
現貨、期貨之交易外，尚以太平洋租賃股份有限公司在ＣＬＲ公司之期貨帳戶炒作，
不法使向生向發公司賺取佣金二十二萬六千餘元等情（見原判決第三、四頁）被告三
人此利用太平洋租賃股份有限公司帳戶炒作部分，究否構成犯罪，與上訴人被害之事
實有何牽涉﹖原審亦漏未論述，同屬違誤。綜上所述，本件上訴人上訴意旨指摘原判
決不當，非無理由，應認仍有撤銷發回更審之原因。至被告等被訴詐欺、偽造文書部
分，因自訴意旨認與背信部分有裁判上一罪之關係，爰併予發回。又本件背信部分雖
屬刑事訴訟法第三百七十六條第五款所列之案件，惟於修正刑事訴訟法施行前，原得
上訴於第三審法院，且已繫屬於法院，依刑事訴訟法施行法第五條第一項規定，仍應
依施行前之法定程序終結之，附此明。
據上論結，應依刑事訴訟法第三百九十七條、第四百零一條，判決如主文。
中      華      民      國    八十九    年      二      月    二十四    日
                              最高法院刑事第八庭
                                  審判長法官  吳  雄  銘
                                        法官  池  啟  明
                                        法官  石  木  欽
                                        法官  郭  毓  洲
                                        法官  吳  三  龍
      右正本證明與原本無異
                                              書  記  官
中      華      民      國    八十九    年      三      月              日


司法院資訊處製作；財團法人民間司法改革基金會備份。
